臺灣高等法院民事判決　　　　　　　　 93年度重上字第117號
第一　上訴人　寅○○
　　　　　　　甲○○
　　　　　　　癸○○
　　　　　　　丑○○
　　　　　　　子○○
第二　上訴人　酉○○
　　　　　　　戌○○
第三　上訴人　Ｄ○○
　　　　　　　Ｅ○○
　　　　　　　Ｇ○○
　　　　　　　Ｆ○○
第四　上訴人　未○○
　　　　　　　申○○
　　　　　　　辰○○
　　　　　　　午○○
第五　上訴人　丙○○
第六　上訴人　天○○○
　　　　　　　地○○
　　　　　　　玄○○
　　　　　　　宙○○
　　　　　　　宇○○
　　　　　　　黃○○
第七　上訴人　亥○○
第八　上訴人　辛○○
　　　　　　　己○○
　　　　　　　庚○○
　　　　　　　戊○○
第九　上訴人　Ｈ○○
第十　上訴人　Ｂ○○
第十一上訴人　乙○○
　　　　　　　Ａ○○
第十二上訴人　壬○○
　　　　　　　巳○○
　　　　　　　卯　○
　　　　　　　Ｃ○○
上開三十五人
共　　　　同
訴訟代理　人　江肇欽律師
　　　　　　　黃淑琳律師
被上訴　　人　丁○○
訴訟代理　人　江東原律師
　　　　　　　趙文銘律師
複　代理　人　賴安國律師
上列當事人間拆屋還地事件，上訴人對於中華民國92年11月14日
臺灣士林地方法院92年度重訴字第97號第一審判決提起上訴，被
上訴人並為訴之追加，經本院於94年10月5日言詞辯論終結，判
決如下：
    主      文
原判決第十五項關於命第六上訴人拆屋還地部分，及其假執行之
宣告，與該訴訟費用部分均廢棄。
上開廢棄部分，被上訴人在第一審之訴及追加之訴，暨假執行之
聲請均駁回。
其餘上訴駁回。
廢棄改判部分之第一、二審及追加之訴訴訟費用由被上訴人負擔
；駁回部分之第二審訴訟費用由第一、二、三、四、五、七、八
、九、十、十一、十二上訴人各自負擔。
    事  實  及  理  由
一、被上訴人起訴主張：伊為坐落於台北市○○區○○段二小段
    452-2、452-3地號土地（下稱系爭土地）之共有人之一，其
    452-2 地號土地遭第一至十二上訴人、原審另被告王長友分
    別興建門牌台北市○○路○段1巷39 號、39巷2-1、2-2、
    2-3、4、4-3、4-4、4-5、4-6、6-2、6-3、6-5、6-6號房屋
    ，另452-3地號土地遭原審另被告王庭華、高秀英搭建車棚
    占用，即占用上開二筆土地詳如原判決附圖自A至V所示部分
    ；另原審其餘被告謝坤宏、謝坤達、謝佳伶、謝佳芮、黃○
    ○（與上訴人黃○○並非同一人）、李怡玲、傅妍婷、繆霖
    、林韋丞、林宗翰、黎俊寶、張成嬌、胡氏嬌、程元慶、謝
    秋瑞香、陳玉英、陳美秋等人（下稱原審其餘被告謝坤宏等
    17人）則設籍居住其內。上開人等均無合法權源，屬無權占
    有，爰依民法767 條規定，請求判命：第一上訴人寅○○、
    甲○○，第二上訴人，第三上訴人Ｄ○○，第四上訴人未○
    ○，第五、六、七上訴人，第八上訴人辛○○，第九、十上
    訴人，第十一上訴人乙○○，第十二上訴人及原審另被告王
    長友拆屋返還土地予伊及其他共有人全體，暨其餘上訴人、
    原審其餘被告謝坤宏等17人自各該建物遷出等情。
    原審判決：第一上訴人寅○○、甲○○，第二上訴人，第三
    上訴人Ｄ○○，第四上訴人未○○，第五、六、七上訴人，
    第八上訴人辛○○，第九、十上訴人，第十一上訴人乙○○
    ，第十二上訴人、原審另被告王庭華、高秀英應拆屋還地，
    其餘上訴人自各該建物遷出；駁回被上訴人其餘有關原審被
    告王長友拆屋還地、其餘被告謝坤宏等17人遷出之請求。
    本件僅第一至第十二上訴人提起第二審上訴，被上訴人對原
    審遭駁回部分，及原審另被告王庭華、高秀英就原審判決應
    拆屋還地部分，均未聲明不服。
二、第一至第十二上訴人提起第二審上訴，係以：(一)系爭土地事
    實上係由周乾德祭祀公業在管理使用，周乾德祭祀公業將系
    爭土地出租予上訴人作為建屋之用，並向上訴人收取租金，
    有土地租賃契約書、周乾德祭祀公業各房輪流向上訴人收取
    租金之收據可証。縱使系爭土地之所有權人全體，係委任周
    乾德祭祀公業出租系爭土地，惟由系爭土地租賃契約上出租
    人方面載明「周乾德祭祀公業管理會代表人周成枝」，可知
    該出租行為是由周乾德祭祀公業之管理人代表公業所為，渠
    等自得本於承租人地位主張權利。(二)渠等與周乾德祭祀公業
    間有租地建屋之法律關係，並於租期屆滿後，仍繼續為承租
    土地之使用收益迄今，依民法第451 條或類推適用該規定，
    渠等與原出租人周乾德祭祀公業間就系爭土地，已成為不定
    期限之租地建屋契約關係，嗣後原出租人將系爭土地出售予
    第三人，轉輾移轉至被上訴人名下，依民法第425條第1項規
    定，該不定期限之租地建屋契約關係對於被上訴人仍繼續存
    在，則渠等占有系爭土地即非無權占有。況系爭土地所有權
    人於轉讓系爭土地時並未通知渠等，則依土地法第104條第2
    項規定，被上訴人不得主張基於買賣關係取得系爭土地之所
    有權，並據以訴請上訴人拆屋還地及遷出。(三)系爭土地租賃
    契約上第1條第3項雖載明：「承租人非經出租人之同意不得
    轉租或轉讓他人使用」之約定，惟受讓系爭土地租賃關係之
    第三上訴人Ｄ○○、第四上訴人未○○於受讓後仍繼續向各
    公業派下員繳納租金，縱未另訂租約，亦可認為係屬默示同
    意Ｄ○○、未○○受讓該租賃關係之意思表示。故被上訴人
    以：第三上訴人Ｄ○○、第四上訴人未○○之受讓行為，違
    反契約約定而屬無效云云，即非有理。(四)第一上訴人寅○○
    、第二上訴人之被繼承人傅慶福之租約中雖記載：「不再延
    期」，惟寅○○及傅慶福與周乾德祭祀公業於65年11月28日
    及同年11月7 日所簽訂之契約，於租期屆滿，周乾德祭祀公
    業派下各房仍輪流向其等收取租金之行為，應足認有續租之
    意思存在，而推翻上開不再延期之約定。(五)最高法院55年台
    上字第276 號判例雖謂：「故於訂約之際，訂明期滿後絕不
    續租，或續租應另訂契約者，仍難謂不發生阻止續約之效力
    」等語，核其意旨，必須由契約文義足認出租人有期滿絕對
    不再續約，或必須另訂新約才續租之意，始得以排除民法第
    451條之適用。系爭土地租賃契約第5條僅約明：「租約期限
    屆滿時，雙方『得』同意繼續訂約」或「租期屆滿時『如』
    雙方同意繼續租賃另訂租約」，其文義僅係採取選擇性態度
    ，准許雙方於租期屆滿時視雙方之意願再行續約，非堅持必
    須另訂書面契約才能夠續租，此與上述最高法院判例意旨並
    不相符。(六)被上訴人雖主張若認為兩造間租賃關係存在時，
    則催告上訴人應於七日內給付欠繳之租金云云。惟被上訴人
    之催告係附有條件，此項催告是否有效，已屬有疑。且依証
    人周祖平及周金發之証詞中，均陳稱租金係由四大房輪流至
    承租人之住處向承租人收取，可見系爭租約之租金性質係往
    取債務，則被上訴人若未至上訴人住處收取租金遭拒，尚難
    謂上訴人構成遲延給付之責任等為由，聲明：(一)原判決不利
    於上訴人部分廢棄。(二)上開廢棄部分，被上訴人在第一審之
    訴駁回。
三、按訴之變更或追加，非經他造同意，不得為之，但請求之基
    礎事實同一者不在此限，民事訴訟法第446條第1項但書、第
    255條第1項第2款規定甚明；所謂「請求之基礎事實同一」
    ，係指變更或追加之訴與原訴之主要爭點有其共同性，各請
    求利益之主張在社會生活上可認為同一或關連，而就原請求
    之訴訟及證據資料，於審理繼續進行在相當程度範圍內具有
    同一性或一體性，得期待於後請求之審理予以利用，俾先後
    兩請求在同一程序得加以解決，避免重複審理，進而統一解
    決紛爭，最高法院90年度台上字第16號判決為同一意旨可供
    參考。本件被上訴人陳明：如法院認為兩造間有租賃關係存
    在，其在本訴中催告上訴人於七日內給付欠繳之租金，否則
    即終止租賃契約，上訴人應返還租賃物等語，即追加返還租
    賃物為訴訟標的（本院卷(二)第69頁），與原審起訴主張之基
    礎事實均為同一（上訴人無權占有使用系爭土地，請求拆屋
    還地及遷出之情），證據資料又可資援用，雖上訴人當庭表
    示不同意，惟揆諸上開說明，被上訴人之追加並無不合，應
    予准許。又原告以單一聲明主張訴訟標的而就各該訴訟標的
    定有先後請求裁判之順序，於先位訴訟標的有理由時，即不
    請求就備位訴訟標的為裁判者，與預備訴之合併須先位訴之
    聲明與備位訴之聲明相互排斥而不相同者，尚屬有間，學說
    上稱為「類似的預備訴之合併」（最高法院82年度台上字第
    1429號判決見解可供參考），本於尊重每人訴訟權之實施，
    故原告就訴訟標的法律關係有處分權，故其就同一訴之聲明
    中列有先後順序之訴訟標的，於法並無不合。被上訴人先於
    原審主張依民法第767條規定，再於本審中主張：如認兩造
    間有租賃關係存在者，則依租賃物返還請求權為同一聲明，
    可見被上訴人之聲明相同，就上開二訴訟標的定有先後請求
    法院裁判之順序，核係上開「類似的預備訴之合併」情形，
    則依前開說明，法院於審理時即應受被上訴人所列訴訟標的
    先後順序之拘束。
    被上訴人於本審中以：(一)上訴人主張有權占有系爭土地，無
    非以與周乾德祭祀公業訂有租約為由，然經台北市政府民政
    局93年6月23 日函覆，並無該公業登記備查之資料，且證人
    周祖平、周金發之證詞，又系爭土地自始未曾登記於周乾德
    祭祀公業名下，而係登記於周天來等十餘人名下分別共有等
    情，均證明周乾德祭祀公業不存在。退步縱認有周乾德祭祀
    公業之存在，因系爭土地非登記於周乾德祭祀公業名下，周
    乾德祭祀公業又非法人，欠缺實體上之權利能力，無法自行
    出租或被授權代他人出租，且上開租約訂立之時，是否經系
    爭土地所有權人之合法充分授權，亦無法證明。系爭租約縱
    係真正，因其上出租人係周乾德祭祀公業，如何得認為周成
    枝係代理土地所有權人出租予上訴人？可見，上訴人並無占
    有系爭土地之合法權源。(二)系爭土地非周乾德祭祀公業所有
    ，乃契約外之第三人所有，上訴人並非與系爭土地之所有權
    人簽訂租賃契約，核與最高法院72年度台上字第123 號判決
    揭櫫民法第425 條具體適用之意旨，即限於承租人向所有權
    人合法簽訂有效之租賃契約者，方有民法第425 條之適用相
    違。(三)上訴人提出之土地租賃契約上第1條第3項載明：「承
    租人非經出租人之同意不得轉租或轉讓他人使用」之約定，
    為上訴人所明知，詎第三上訴人Ｄ○○、第四上訴人未○○
    猶分向前手陳清水、陳清良受讓違建之建物，縱該租約有效
    成立，彼等亦已違反契約約定，轉讓無效，自無從依租約主
    張權利。(四)上訴人提出之租約上，均載明期滿雙方得同意繼
    續「訂約」，依其客觀文義，真意在於：到期承租人若欲續
    租，需經雙方再行達成合意後始得續租，若未達成合意並不
    續租；亦即續租應另訂新約，以符合民法第451 條所定出租
    人於租期屆滿後需即表示反對之意思始生阻止續租之效力。
    故於訂約之際，訂明期滿後絕不續租，或續租應另訂契約者
    ，仍難謂不發生阻止續約之效力，最高法院55年台上字第
    276 號判例意旨可供參照。若為預先同意續租，又何需言明
    「期滿雙方得同意繼續訂約」，而非到期「承租人續租出租
    人不得拒絕」？更何況，第一上訴人寅○○、第二上訴人之
    被繼承人傅慶福之租約上，更明確載明「不再延期」，其等
    均無繼續繳納租金之證據，縱上開契約有效，亦與上開判例
    意旨不符，顯無民法第451 條之適用甚明。(五)如法院認為兩
    造間有租賃關係存在，則被上訴人在本訴中催告上訴人應於
    七日內給付欠繳之租金，否則即終止租賃契約，上訴人應返
    還租賃物等語抗辯，聲明駁回上訴。
四、兩造不爭執之事實：
  (一)於本件訴訟於原審起訴時，坐落台北市○○區○○段2 小段
    452-2地號土地之共有人為被上訴人（應有部分為80/100）
    、訴外人陳盈州、陳居德（應有部分依序為1/20、15/100）
    ，有土地登記謄本在卷可憑（原審卷第17至20頁）。
  (二)第一上訴人寅○○、甲○○，第二上訴人之被繼承人傅慶福
    ，第三上訴人Ｄ○○之前手陳清水，第四上訴人未○○之前
    手陳清良，第五上訴人、第六上訴人之被繼承人黃則森，第
    七上訴人，第八上訴人辛○○，第九、十上訴人，第十一上
    訴人乙○○、第十二上訴人分別在系爭452-2 地上興建房屋
    （均未辦理保存登記），並與其餘上訴人共同占用系爭452-2
    地號土地；上開傅慶福於89年12月19日死亡，其在系爭452
    -2地號上興建之房屋由第二上訴人繼承，黃則森於85年7 月
    12 日死亡，其在系爭452-2地號上興建之房屋由第六上訴人
    繼承等事實（房屋門牌、占用之位置及面積詳如附表所示）
    ，業據上訴人於原審陳述明確（原審卷第134-137，244-247
    頁），並經原審會同地政事務所人員至現場履勘及測量明確
    ，有勘驗筆錄及臺北市士林地政事務所人員所測量繪製如原
    判決附圖所示之複丈成果圖可稽（原審卷第133-138，144-
    145 頁），且有傅慶福、第二上訴人、黃則森、第六上訴人
    等之戶籍謄本足參（本院卷 (一)第92-94，101-103頁），
    應堪信為真實。
五、本件重要爭點在於：(一)上訴人占有使用系爭土地，是否具有
    正當權源？上訴人在此主張：渠等與被上訴人之前手有不定
    期租賃之法律關係存在，有無理由？(二)如上訴人確與被上訴
    人之前手有不定期限之租賃關係，則被上訴人於本件訴訟中
    ，催告承租人於七日內繳納欠繳之租金，並終止租約，是否
    合法？並依租賃物返還請求權，請求拆屋還地及遷出，有無
    理由？
六、上訴人主張：渠等與被上訴人之前手有不定期租賃之法律關
    係存在，有無理由？
  (一)上訴人主張：渠等與系爭452-2地號之前所有權人周乾德祭
    祀公業訂有租地建屋契約，租期屆滿後，渠等仍繼續為系爭
    土地之使用收益，未為原出租人為反對之意思表示，依民法
    第451條規定，上訴人與原出租人周乾德祭祀公業間已成為
    不定期限之租賃契約，原出租人將土地出售予第三人，再轉
    輾移轉至被上訴人名下，依民法第425條第1項規定，上開不
    定期限之租約仍對於被上訴人繼續存在，故上訴人具有占有
    使用土地之正當權源等語，惟為被上訴人所否認。
  (二)就系爭452-2地號土地之緣由先予說明如下：
    系爭452地號於重測前為同區○○○段北勢湖小段585地號。
    於36年間，該585 地號土地之所有權人為周天從、周大英（
    應有部分均為16/180）、周天授、周天來（應有部分均為
    24/180）、周兩愿、周宗海、周明知（應有部分均為4/180）
    、周宗漢、周宗坡、周宗彬、周宗德（應有部分均為3/180）
    、周宗登（應有部分均為12/180）、周朝枝、周朝貴、周金
    永（應有部分均為8/180）等人；上開周宗登之應有部分，
    嗣於69年6月6日由周鳳珠繼承取得，周鳳珠旋於69年7月21
    日出售予陳依；其後，585地號經重測編為452地號，其中
    部分土地出售予葉秀錦，因而分割出452-2地號，葉秀錦再
    於76年6月25日將土地出售移轉登記予黃榮波，黃榮波再於
    77 年10月20日出售移轉登記予被上訴人、林榮發（應有部
    分各1/2）；嗣被上訴人之應有部分雖有變動，至本件起訴
    時應有部分成為80/100等事實，業據上訴人提出土地登記謄
    本足憑（本院卷(一)第64-73頁，原審卷第17頁）。
  (三)經查：
    1.本件第九至第十二上訴人，並未提出任何積極證據證明就
      系爭土地有渠等主張之租賃關係，復據被上訴人堅決否認
      ，自無足採信。
    2.第一至八上訴人主張：渠等與系爭土地之前所有權人有租
      賃關係，業據提出「出租人周乾德祭祀公業管理會」之土
      地租賃契約及租金收據多件為憑（本院卷(一)第79-91，96-
      100，105-107頁，原審卷第96頁）。查在台北市政府民政
      局之檔存資料中，並無周乾德祭祀公業之登記備查資料，
      固據本院向該局查明據覆在卷，有該局93年6月23 日北市
      民三字第09331628400號函在卷（本院卷(一)第159頁）。惟
      系爭452-2地號土地自452地號分割而來，而452 地號重測
      前為同區○○○段北勢湖小段585 地號，已如上述，上開
      585 地號土地登記之所有權人均為周氏子孫，實際上為周
      氏家族（四房）子孫所共有，惟登記於各房子孫推出之代
      表名下，因土地有遭人占用情事，一向均委由家族之長輩
      周成枝出面處理土地之出租事宜，即由周成枝為代理人出
      面與承租人簽訂租約，每年則由周氏四房子孫輪流向承租
      人收取租金，租金用供祭祖及各房聚會之花費；因土地有
      遭人占用不好處理，因此大家均同意將之出賣，約在72年
      以後未再收取租金等情，業據證人即周氏家族（大房）子
      孫周金發、（三房）子孫周祖平證述在卷（本院卷(二)第35
      -39 頁）。上開二證人對於周氏家族之土地雖未能清楚說
      出地號，惟均得描述土地在內湖區，並一致確認上訴人提
      出之租金收據中有關周祖平之簽名、周金發之印文均為真
      正，衡諸時隔已二十餘年之久，二人雖有細節不復記憶或
      無法清楚描述，惟證述重要內容均相符，足堪採信：上訴
      人提出之租約、租金收據均為真正；土地租賃契約上雖記
      載「出租人為周乾德祭祀公業管理會代表人周成枝」，惟
      實際上係系爭土地所有權人即周氏子孫均同意出租、並委
      由周成枝作代理人辦理簽訂租約之事實。被上訴人雖指摘
      ：並無授權書或委任狀云云，惟自系爭土地其後由周氏（
      四房）子孫輪流每年前往向承租人收取租金觀察，已足推
      認系爭土地之所有權人即周氏子孫全體均同意將土地委由
      代理人周成枝出租之事實，故被上訴人上開指摘，尚無可
      採。
    3.觀察第一至第八上訴人提出之土地租賃契約，其上均記載
      第1條：「甲方（承租人)向乙方（出租人）……租用台北
      市內湖區北勢湖地號585番土地計…坪」、第2條：「租賃
      期間，如地主需使用該土地時，得於三個月前通知承租人
      ，並照時價將該地上房屋收購」等語，堪認：本件係租地
      建屋之租賃契約性質。
  (四)按民法第451 條所定出租人於租期屆滿後即表示反對之意思
    ，始生阻止續租之效力，意在防止出租人於租期屆滿後，明
    知承租人就租賃物繼續使用收益而無反對之表示，過後忽又
    主張租賃關係消滅，使承租人陷於窘境而設，並非含有必須
    於租期屆滿時，始得表示反對之意義存在。故於訂約之際，
    訂明期滿後絕不續租，或續租應另訂契約者，仍難謂不發生
    阻止續約之效力，最高法院55年台上字第276 號判例足供參
    照。
  (五)茲就各上訴人之租賃契約分別探討：
    1.第一、二、八上訴人：
      有關第一、二、八上訴人之土地租賃契約（有關租期、租
      金約定及繳納租金之期間，詳如附表各欄所示），其中第
      八上訴人之租約第1條第1項「期限」已記載為10年（原審
      卷第96頁），第一、二上訴人之租約更載明：「……拾年
      。不在（按應為「再」）延期」等字（本院卷(一)第79、89
      頁）；再合併觀察租約第5 條：「租約期限屆滿時，雙方
      得同意繼續訂約」，條款中係使用「得」，而非「應」，
      可見出租人於租期屆滿並無必須繼續訂立租約之義務，而
      須由雙方另議租賃契約之意。依上堪認：雙方已於簽訂租
      約時，明訂租期為10年，屆滿時雙方須另有租賃之合意，
      則依前開判例意旨，應認有阻止續約之效力。則第一、二
      、八上訴人主張：渠等與系爭土地所有權人即周氏子孫簽
      訂之定期租賃契約，因租期屆滿，渠等仍繼續使用收益，
      原出租人周氏子孫未表示反對之意思，而成為不定期限之
      租賃關係一節，自無足採。
    2.第三、四上訴人部分：
      第三上訴人Ｄ○○、第四上訴人未○○主張：渠等分別自
      前手陳清水、陳清良受讓系爭土地上之房屋，而陳清水、
      陳清良均與系爭土地之原所有權人簽訂土地租賃契約，嗣
      依序於73年6月18日、73年8月24日將承租權利讓與渠等等
      節，固據提出陳清水、陳清良名義之土地租賃契約、租金
      收據及讓渡書，並舉證人陳清水、陳清良之證詞為據（原
      審卷第97 頁，本院卷(一)第82-88 頁，卷(二)第41-45頁）。
      觀察第三、四上訴人提出之上開證據，並經證人陳清水、
      陳清良到庭證述屬實（本院卷(二)第41-45頁），雖足認定
      ：
      陳清水、陳清良確與周氏子孫之代理人周成枝簽訂土地租
      賃契約，此二份租約均表明：「租期自66年1月1日至76
      年1月1日，為期拾年」，嗣陳清水繳納租金至70年12月止
      ，陳清良繳納租金至71年12月止，嗣於73年間分別將承租
      權讓與第三上訴人Ｄ○○、第四上訴人未○○等情。惟依
      土地租賃契約第1條第3項約定：「承租人非經出租人之同
      意，不得轉租或轉讓他人使用」等語（本院卷(一)第82、85
      頁），在此並無第三上訴人Ｄ○○、第四上訴人未○○已
      得出租人周氏子孫同意，或出租人於第三上訴人Ｄ○○、
      第四上訴人未○○受讓承租權後向之收取租金，表明同意
      承租權轉讓之證據，則第三、四上訴人主張：出租人明知
      轉讓之情，並由第三上訴人Ｄ○○、第四上訴人未○○繼
      續輪流向出租人繳納租金之情，尚乏實據。是故，第三上
      訴人Ｄ○○、第四上訴人未○○既未經出租人同意轉讓，
      尚無從自陳清水、陳清良處受讓承租權，自亦無從對被上
      訴人主張有不定期之租賃關係存在。
    3.第五上訴人部分：
      第五上訴人自承：伊與出租人約定之租期自65年11月至75
      年11月止，惟租約已遺失云云，惟本院參酌第五上訴人提
      出與其他上訴人所提相類之租金收據多紙（本院卷(一)第96
      -97頁），足堪認定：第五上訴人確與出租人周氏子孫有
      簽訂土地租賃契約，周氏子孫並輪流有向其收取租金，直
      至71年12月止之租金等情。惟第五上訴人既承認與出租人
      周氏子孫約定之租期為十年，而與前述與周氏子孫訂有租
      約之第一、二、八上訴人相同，且周氏子孫委由周成枝為
      代理人，與承租人均簽訂已擬就之制式土地租賃契約，是
      第五上訴人與出租人周氏子孫簽訂之租約雖遺失，惟應可
      確定則雙方簽訂之租約上亦有第5條「租約期限屆滿時，
      雙方得同意繼續訂約」之約定，則於75年11月租期屆滿時
      ，仍須由雙方另行商議解決，尚難謂不發生阻止成為不定
      期租賃法律關係之效力。
    4.第七上訴人部分：
      第七上訴人主張：伊自承租人戴長友處受讓承租權云云，
      並提出土地租賃契約及租金收據多紙為據（本院卷(一)第
      105-107 頁）。觀察第七上訴人提出之證據，可知：原先
      係由戴長友向周氏子孫承租土地，租期自66年1月1日至76
      年1月1日止，每年租金108元，66、67 年之租金均由戴長
      友繳納，迨至68年，改由第七上訴人向出租人周氏子孫繳
      納租金直至71年12月止，堪認戴長友確已將承租權轉讓予
      第七上訴人，且自周氏子孫向第七上訴人收取租金之事實
      ，亦足證明上開承租權之轉讓已得出租人周氏子孫之同意
      。但查土地租賃契約第1條第1項、第5條均載明：租期為
      10年，租約期限屆滿時雙方另訂租約解決之條款，仍發生
      阻止續約之效力。
    5.第六上訴人部分：
      (1)經查：第六上訴人之被繼承人黃則森與周氏子孫於56年
        7 月23日簽訂土地租賃契約，約定：承租土地25坪，租
        期56 年7月1日至60年7月1日止，租金每月12.5元，每
        半年繳納一次；迨租期屆滿，雙方雖未簽訂書面契約，
        惟出租人周氏子孫非惟續將土地出租予黃則森，且租地
        範圍更擴大為30坪，並向黃則森收取租金直至70年12月
        止等情，有第六上訴人提出之土地租賃契約及租金收據
        多紙為證（本院卷(一)第97-99頁）。堪認：雙方於60年7
        月1日租期屆滿後，有另行達成租賃契約之合意，且未
        定有租期，而為不定期限之租賃關係。
      (2)黃則森與出租人周氏子孫間係不定期限之租賃關係，黃
        則森嗣於85年7月12 日死亡，繼承人為第六上訴人，繼
        承上開不定期限之租賃關係。
  (六)承上開說明，第六上訴人與出租人周氏子孫間有不定期限之
    租賃關係。至於第一、二、三、四、五、七、八上訴人均因
    土地契約第1條第1項、第5條之約定，於10 年租期屆滿，與
    出租人周氏子孫間之租賃關係即終止，雙方欲繼續訂立租賃
    契約者須另行合意，而生阻止續約之效力，故上開上訴人主
    張：渠等與出租人周氏子孫間之定期租賃契約，因租期屆滿
    後渠等仍繼續使用收益，出租人未即為反對之表示，依民法
    第451條規定，轉為不定期限之租賃關係一節，均非正當。
七、又第一至第五上訴人，第七至第十二上訴人於原審另以：渠
    等就系爭土地有地上權，優先購買權，及被上訴人請求拆屋
    還地及遷出，係權利濫用等節。查第一至第五、第七至第八
    上訴人提出之租賃契約第3 條固約定：「地主如出售該土地
    時，承租人得有優先購買權」等語，惟查上開上訴人之租約
    於75、76年間均已屆滿（各租期詳如附表所示），租賃關係
    業已終止，租約第5條約定已生阻止續約之效力，詳如前述
    ，而被上訴人係於77年10月20日始受讓系爭452-2地號土地
    ，有土地登記謄本足憑（本院卷(一)第71頁），是上開上訴人
    與被上訴人間並無任何租賃關係存在，則上訴人自無從再執
    租約第3條，或土地法第104規定主張優先承買權，並進而主
    張被上訴人受讓系爭452-2地號土地為無效。另有關地上權
    及權利濫用等部分，業經原審於理由欄貳、二之(五)、(七)中詳
    述不可採憑之法律意見，茲依民事訴訟法第454條第2項規定
    引用之。
八、依上所陳，第一至第五、第七至第十二上訴人所為占有使用
    系爭452-2 地號土地有正當權源之上開各項辯解，均非可採
    。從而，被上訴人先位依民法第767 條規定，請求：(一)第一
    上訴人寅○○、甲○○拆屋還地，第一上訴人癸○○、丑○
    ○、子○○遷出；(二)第二上訴人拆屋還地；(三)第三上訴人Ｄ
    ○○拆屋還地，第三上訴人Ｆ○○、Ｅ○○、Ｇ○○遷出；
    (四)第四上訴人未○○拆屋還地，第四上訴人申○○、辰○○
    、午○○遷出；(五)第五、第七上訴人拆屋還地；(六)第八上訴
    人辛○○拆屋還地，第八上訴人己○○、庚○○、戊○○遷
    出；(七)第九、第十上訴人拆屋還地；(八)第十一上訴人乙○○
    拆屋還地，第十一上訴人Ａ○○遷出；(九)第十二上訴人拆屋
    還地等節，均為有理由，應予准許。
    被上訴人對第一至第五、第七至第十二上訴人之部分，其先
    位請求為有理由，詳如上述，自無再就備位請求予以審酌及
    論述之必要。
九、如上訴人確與被上訴人之前手有不定期限之租賃關係，則被
    上訴人於本件訴訟中，催告承租人於七日內繳納欠繳之租金
    ，並終止租約，是否合法？並依租賃物返還請求權，請求拆
    屋還地及遷出，有無理由？
  (一)按出租人於租賃物交付後，承租人占有中，縱將其所有權讓
    與第三人，其租賃契約對於受讓人仍繼續存在，民法第425
    條第1項規定甚明。至於同條第2項：「前項規定，於未經公
    證之不動產租賃契約，其期限逾五年或未定期限者，不適用
    之」，係於88年4月21 日修正時所增設，施行法中並無賦予
    溯及既往之效力，因此第425條第2項規定自不適用於89年5
    月5日施行前即已成立之不定期限租賃關係，併此敘明。
  (二)查本件第六上訴人之被繼承人黃則森與出租人周氏子孫間有
    不定期限之租地建屋契約，黃則森因而占有使用系爭452-2
    地號土地之P、Q部分；於承租人黃則森之占有中，周氏子孫
    於76年間將系爭452-2 地號土地出售予第三人葉秀錦，再輾
    轉讓售予黃榮波、被上訴人，已如上述，則依前開規定，承
    租人黃則森與出租人周氏子孫間就系爭452-2 地號上之不定
    期限租地建屋契約，對於該土地之受讓人即被上訴人及其他
    共有人仍繼續存在。第六上訴人與被上訴人間既尚有不定期
    限之租賃契約，是第六上訴人主張：渠等有占有使用系爭
    452-2地號土地上P、Q部分之正當權源，應屬有據，故被上
    訴人先位依民法第767條規定，請求第六上訴人拆屋還地，
    為無理由，應予駁回。
  (三)被上訴人雖在本審之94年8月12 日準備程序中表明：如法院
    認定其與上訴人有租賃關係存在者，當庭催告上訴人於七日
    內繳納欠繳之租金，否則七日屆滿，即行終止租約，終止之
    意思表示不另通知云云（本院卷(二)第69頁）。查上開準備程
    序中，第六上訴人委任之訴訟代理人江肇欽律師固有到庭，
    惟依民事訴訟法第70條第1 項規定，江肇欽律師僅針對第六
    上訴人就本件拆屋還地訴訟事件有為一切訴訟行為之權限而
    已，無證據足認有受第六上訴人代理收受出租人催繳租金、
    終止租約意思表示之權限；被上訴人此外並未發函予第六上
    訴人，為催繳租金及終止之意思表示，則被上訴人當庭所為
    之催告及終止租約之意思表示，並非合法送達於第六上訴人
    ，從而被上訴人備位主張終止契約並依租賃物返還請求權訴
    請第六上訴人拆屋還地，亦非正當，不應准許。
十、綜上所述，被上訴人依民法第767條規定，請求：(一)第一上
    訴人寅○○、甲○○拆除原判決附圖所示C 部分之房屋，並
    返還土地予被上訴人及其他共有人，第一上訴人癸○○、丑
    ○○、子○○自前開建物遷出；(二)第二上訴人拆除原判決附
    圖所示K、L部分之房屋，並返還土地予被上訴人及其他共有
    人；(三)第三上訴人Ｄ○○拆除原判決附圖所示D、E部分之房
    屋，並返還土地予被上訴人及其他共有人，第三上訴人Ｆ○
    ○、Ｅ○○、Ｇ○○自前開建物遷出；(四)第四上訴人未○○
    拆除原判決附圖所示Ｆ部分房屋，返還土地予被上訴人及其
    他共有人，第四上訴人申○○、辰○○、午○○自前開建物
    遷出；(五)第五上訴人拆除原判決附圖所示O部分之房屋，並
    返還土地予被上訴人及其他共有人；
    (六)第七上訴人拆除原判決附圖所示R部分之房屋，並返還土
    地予被上訴人及其他共有人；(七)第八上訴人辛○○拆除原判
    決附圖所示J部分之房屋，並返還土地予被上訴人及其他共
    有人，第八上訴人己○○、庚○○、戊○○自前開建物遷出
    ；(八)第九上訴人拆除原判決附圖所示S、T部分之房屋，並返
    還土地予被上訴人及其他共有人；(九)第十上訴人拆除原判決
    附圖所示M、N部分之房屋，並返還土地予被上訴人及其他共
    有人；(十)第十一上訴人乙○○拆除原判決附圖所示G部分之
    房屋，並返還土地予被上訴人及其他共有人，第十一上訴人
    Ａ○○自前開建物遷出；(十一)第十二上訴人拆除原判決附圖所
    示H、I部分之房屋，並返還土地予被上訴人及其他共有人等
    節，均為有理由，應予准許。至於被上訴人先位依民法第
    767 條規定，請求第六上訴人拆屋還地一節，則為無理由，
    應予駁回。
    就上開不應准許部分，原審判命第六上訴人拆屋還地，並依
    聲明定准免假執行之擔保金額，尚有未洽，第六上訴人上訴
    意旨求予廢棄改判，為有理由，爰予廢棄改判如主文第2 項
    所示。
    就上開應准許部分，原審判命第一至第五、第七至第十二上
    訴人拆屋還地及遷出，並無不合，上開上訴人仍執詞上訴，
    指摘原判決不當，為無理由，應予駁回。
    另被上訴人於本審中，備位追加依租賃物返還請求權，請求
    第六上訴人拆屋還地部分，仍屬無據，不應准許。
十一、據上論結：本件上訴為一部有理由，一部無理由，被上訴
      人之追加之訴為無理由，依民事訴訟法第449條第1項、第
      450條、第79條、第85條第1項本文，判決如主文。
中　　華　　民　　國　　94　　年　　10　　月　　19 　 日
　　　　　　　　　民事第一庭    　審判長法　官  張耀彩
　　　　　　　　　　　　　　　　        法　官  盧彥如
　　　　　　　　　　　　　　　　        法　官  林金吾
正本係照原本作成。
如不服本判決，應於收受送達後20日內向本院提出上訴書狀，其
未表明上訴理由者，應於提出上訴後20日內向本院補提理由書狀
（均須按他造當事人之人數附繕本）上訴時應提出委任律師或具
有律師資格之人之委任狀；委任有律師資格者，另應附具律師資
格證書及釋明委任人與受任人有民事訴訟法第466條之一第一項
但書或第二項（詳附註）所定關係之釋明文書影本。
中　　華　　民　　國　　94　　年　　10　　月　　19 　 日
　　　　　　　　　　　　　　　　　　　  書記官  張淑芳
附註：
民事訴訟法第四百六十六條之一（第一項、第二項）：
對於第二審判決上訴，上訴人應委任律師為訴訟代理人。但上訴
人或其他法定代理人具有律師資格者，不在此限。
上訴人之配偶、三親等內之血親、二親等內之姻親，或上訴人為
法人、中央或地方機關時，其所屬專任人員具有律師資格並經法
院認為適當者，亦得為第三審訴訟代理人。
